【裁判字號】    92,台上,3458
【裁判日期】    920626
【裁判案由】    殺人未遂
【裁判全文】
最高法院刑事判決                              九十二年度台上字第三四五八號
    上   訴   人  台灣高等法院花蓮分院檢察署檢察官
    上訴人即被告  甲○○
右上訴人因殺人未遂案件，不服台灣高等法院花蓮分院中華民國九十年二月二十二日
第二審判決（九十年度上訴字第八號，起訴案號：台灣花蓮地方法院檢察署八十九年
度偵字第一八八三號），提起上訴，本院判決如左：
    主  文
原判決撤銷，發回台灣高等法院花蓮分院。
    理  由
本件原判決認定：上訴人即被告甲○○之父張東青於民國（下同）八十九年四月四日
下午與其友張水蓮及多名友人在花蓮縣鳳林鎮○○里○○路三十七號葉國柱家中賭玩
牌局，因細故與黎正盛發生口角，致雙方激烈爭執，經葉國隆出面介入勸阻後，始暫
告平息。張東青事後在同村內閒逛時仍餘忿未消，心有不甘，且將爭執之事遷怒於葉
國隆，乃打電話通知其子甲○○自花蓮市區前來尋仇，約於同日下午七時許，甲○○
與其友黃志成駕車抵達南平社區，即隨身預藏水果刀一把於上衣袖內，並與張東青、
張水蓮（以上二人已因傷害諭知公訴不受理確定）會合後，三人共同基於傷害之犯意
聯絡，同往前揭葉國柱家中尋找黎正盛尋仇，但因尋找未獲，乃轉向詢問村民溫雲鑑
、葉國柱等人有關黎正盛之下落。溫雲鑑、葉國柱見狀恐事態擴大，乃諉稱黎正盛到
花蓮市區，並不在村內。但葉國隆突自其宅內走出，張水蓮見葉國隆出現，即指著葉
國隆喊稱：「這就是葉國隆」，張東青、甲○○見狀，即上前與葉國隆理論並進而互
毆，扭打中甲○○旋單獨基於殺人之故意，持預藏之水果刀朝葉國隆頭頸部及腹部砍
殺，幸經葉國隆以手護頭而未及要害，但仍造成葉國隆左前臂長達十一公分之深度切
割傷、腹部亦有四公分之割傷，並大量流血，黃志成則在旁觀看始終未參與爭執。幸
經村民合力將甲○○制服，並將葉國隆及時送醫急救，葉國隆始倖免於難。嗣經警循
線查獲，並於葉國柱住處外水溝扣得經甲○○丟棄之水果刀一把等情，因而撤銷第一
審關於甲○○部分不當之判決，改判論處甲○○殺人未遂罪刑，固非無見。
第按殺人與傷害之區別，應以有無殺意為斷，其受傷之多寡，及是否致命部位，有時
雖可藉為認定有無殺意之心證，究不能據為絕對標準。查本件被害人葉國隆雖受有左
前臂長達十一公分之深度切割傷及腹部有四公分之割傷，惟現場證人溫雲鑑於警局初
訊中證稱：「……然後張東青及甲○○及葉國隆三人就碰在一起講話，過了幾分鐘他
們三個人就打起來，接著葉國隆在他們扭打中道出說：我被人殺到了，我被人殺到了
等語，然後我見此情形，我就把張東青抱住架離開到旁邊……屋內的人聽到後就趕緊
出來把甲○○制止，要他把刀子放下，然後甲○○就把刀子丟在現場旁的水溝裡，然
後我見此情形，我就把張東青放了，他們就駕車離開了」（見警卷第十三頁），證人
葉國柱於警局初訊中證稱：「……那位年青人及張東青就走向葉國隆那裏，說你為什
麼要打我父親，我就沒有理他們就繼續和溫雲鑑說話，結果一下子就聽到葉國隆大聲
說我被殺到了，我就和溫雲鑑過去，一過去就看見葉國隆已經被殺到了流很多血，張
東青還要打葉國隆，當時三個人打在一起，溫雲鑑就把張東青拉到旁邊，葉國隆另一
隻手就抓住那年青人拿刀子的手，後來屋內的人就都出來把他們分開……」（見同上
卷第二十二頁），倘屬無訛，足證當時被告甲○○與其父張東青及被害人葉國隆三人
因爭執而扭成一團，被告甲○○持水果刀砍被害人，經被害人以手阻擋後隨即為被害
人抓住持刀之手，旋為在場友人拉開，則被告甲○○持刀砍向葉國隆之深，有無殺人
之故意，攸關被告甲○○犯罪之成立，自有詳加調查之必要，乃原審未詳加勾稽，遽
行判決，即有依法應調查之證據未予調查之違誤。次查刑法上之酌量減輕，必於犯罪
之情狀可憫恕時，始得為之，為刑法第五十九條所明定，至情節輕微僅可為法定刑內
從輕科刑之標準，不得據為酌量減輕之理由，原審僅以被告因其父張東青遭羞辱而為
過當反應，但惡性與反社會性尚非重大，且已與被害人葉國隆達成民事和解，情輕法
重，非無可憫之處，爰依刑法第五十九條規定減輕其刑，揆諸上開說明，亦有未洽。
被告甲○○及檢察官上訴意旨，分別執以指摘原判決不當，非無理由，應認原判決有
撤銷發回更審之原因。
據上論結，應依刑事訴訟法第三百九十七條、第四百零一條，判決如主文。
中      華      民      國    九十二    年      六      月    二十六    日
                              最高法院刑事第十一庭
                                  審判長法官  呂  潮  澤
                                        法官  白  文  漳
                                        法官  陳  世  雄
                                        法官  孫  增  同
                                        法官  林  開  任
      右正本證明與原本無異
                                              書  記  官
中      華      民      國    九十二    年      七      月      一      日


司法院資訊處製作；財團法人民間司法改革基金會備份。
